臺北高等行政法院判決　　　　　　　　　　　　　　　九十年度訴字第六九七二號
　　　　　　　　　　　　　　　.
　　原　　　告　甲○○
　　訴訟代理人　丁○○
　　被　　　告　臺北市政府工務局
　　代　表　人　陳威仁（局長）住同右
　　訴訟代理人　乙○○
　　　　　　　　丙○○
　　　　　　　　李利銘
右當事人間因建築法事件，原告不服臺北市政府中華民國九十年十月三十一日府訴字
第九○一六八六七九○二號訴願決定，提起行政訴訟。本院判決如左：
　　主  文
原告之訴駁回。
訴訟費用由原告負擔
　　事  實
甲、事實概要：
一、緣原告所有臺北市北投區○○○路○段一一八巷八號建築物，因被告所屬養護工
    程處於民國（下同）八十一年度辦理北投二十三號公園南側道路拓寬工程，部分
    拆除上開建築物，並因道路開闢貫穿一分為二，致臺市北投區○○○路○段一一
    八巷八號對面留存有以磚、石棉瓦、金屬等材質搭蓋長約三十五公尺、寬約六．
    五公尺、高約二．八公尺之建築物（下稱系爭建築物）。原告於八十九年十一月
    間申請按原規模以金屬等非永久性材料修繕系爭建築物，經被告以八十九年十二
    月十一日北市工建字第八九三五二八七九○○號書函同意在案。又原告復於九十
    年三月二十七日申請系爭建築物初編釘門牌登記，經編釘門牌為臺北市北投區○
    ○○路○段一一八巷臨八之一號。嗣經被告審認原告擅自於系爭建築物所在地以
    鐵皮、鐵架等材質搭蓋面積約二一二．四平方公尺、高約三．八公尺之新建築物
    ，乃以九十年五月二十二日北市工建字第九○四○一三八七○○號違建查報拆除
    函予以查報。原告不服，提起訴願遭駁回，遂向本院提起本件行政訴訟。
乙、兩造聲明：
　一、原告聲明：訴願決定及原處分均撤銷。
　二、被告聲明：駁回原告之訴。
丙、兩造之爭點：本件新建築物是否屬違章建築？
原告主張：
　一、原告係依據被告八十九年十二月十一日北市工建字第八九三五二八七九○○號
      同意書函、舊有建物及既存違建修繕勘查紀錄表進行修繕，非擅自拆除舊建築
      物予以重建。
　二、原告雖未依臺北市當前取締違建措施之違建查報作業原則貳之四之（二）所核
      准之書函內容施作，但按臺北市政府訴願決定書所揭櫫之事實，認為系爭建築
      物應符合當前取締違建措施之違建查報作業原則貳之四之（三）規定可暫免查
      報。
被告主張：
　一、法規依據：
  （一）按建築法第四條規定：「本法所稱建築物，為定著於土地上或地面下具有頂
        蓋、樑柱或牆壁，供個人或公眾使用之構造物或雜項工作物。」第七條規定
        ：「本法所稱雜項工作物，為營業爐、水塔、瞭望臺、廣告牌、散裝倉、廣
        播塔、煙囪、圍牆、駁坎、高架遊戲設施、游泳池、地下儲藏庫、建築物興
        建完成後增設之中央系統空氣調節、昇降設備、防空避難、污物處理及挖填
        土石方等工程。」第九條規定：「本法所稱建造，係指左列行為：一、新建
        ：為新建造之建築物或將原建築物全部拆除而重行建築者；二、增建：於原
        建築物增加其面積或高度者．．．；四、修建：建築物之基礎、樑柱、承重
        牆壁、樓地板、屋架或屋頂、其中任何一種有過半之修理或變更者。」第二
        十五條規定：「建築物非經申請直轄市、縣（市）（局）主管機關之審查許
        可並發給執照，不得擅自建造或使用或拆除。」第二十八條第一款規定：「
        建築執照分左列四種：一、建造執照：建築物之新建、增建、改建及修建，
        應請領建造執照。」第八十六條第一款規定：「違反第二十五條之規定者，
        依左列規定，分別處罰：一、擅自建造者，處以建築物造價千分之五十以下
        罰鍰，並勒令停工補辦手續，必要時得強制拆除其建築物。」
  （二）臺北市拆除合法建築物謄餘部分就地整建辦法第二條規定：「凡舉辦公共工
        程拆除合法建築物，其謄餘部分申請就地整建者，依本辦法之規定辦理。」
  （三）違章建築處理辦法第二條規定：「本辦法所稱之違章建築，為建築法適用地
        區內，依法應申請當地主管建築機關之審查許可並發給執照才能建築，而擅
        自建築之建築物。」、第四條第一項規定：「違章建築查報人員遇有違反建
        築法規之新建、增建、改建、修建情事時，應立即報告主管建築機關處理，
        並執行主管建築機關指定辦理之事項。」
  （四）臺北市政府當前取締違建措施壹規定：「違建拆除執行計畫: 一、民國八十
        四年一月一日以後新產生違反本市違建查報作業原則之違章建築，不論地區
        及違建規模大小，一律查報拆除。．．．」貳規定：「違建查報作業原則：
        ．．．四、違建查報作業原則：（一）民國八十三年十二月三十一日以前之
        既存違建，如無妨礙公共安全、公共交通、公共衛生、都市景觀及都市計畫
        等，拍照列管，暫免查報。（二）前款既存違建，在原規模之修繕行為（含
        修建），拍照列管，暫免查報拆除。但若有新建、增建、改建等情事，或加
        層、加高、擴大建築面積，增加樓地板面積者，則應以新違建查報拆除。（
        三）合法建築物之修繕行為（含修建），暫免查報，但若有新建、增建、改
        建等情事，或加層、加高、擴大建築面積，增加樓地板面積者，則應以新違
        建查報拆除。」
  二、按前揭建築法第二十五條規定：「建築物非經申請直轄市、縣（市）（局）主
      管機關之審查許可並發給執照，不得擅自建造或使用或拆除。」本件原告將原
      建築物全部拆除而重行建築屬建造行為，又原告未依法申請當地主管建築機關
      之審查許可並發給執照，而擅自建築之系爭建築物即屬違章建築；另原告前雖
      以修繕名義取得被告之核准，惟原告未依照核准修繕之內容施作，除重行建築
      外並有加高之情事，按前揭被告當前取締違建措施貳之四之（三）規定，合法
      建築物之修繕行為（含修建），暫免查報，但若有新建、增建、改建等情事，
      或加層、加高、擴大建築面積，增加樓地板面積者，則應以新違建查報拆除。
　三、至於原告主張系爭建築物係屬合法建物，並無違反臺北市拆除合法建築物謄餘
      部分就地整建辦法乙節，查原告擅自拆除舊有建物予以重建，其重建部分自屬
      新違建物，不因其拆除重建前之性質而異。又查本市拆除合法建築物謄餘部分
      就地整建辦法係規範臺北市舉辦公共工程拆除合法建築物，其謄餘部份申請就
      地整建者，本件系爭建築物重建前雖係為被告所屬養護工程處於八十一年度辦
      理北投二十三號公園南側道路拓寬工程，將北投區○○○路○段一一八巷八號
      部份拆除並因道路開闢貫穿一分為二所存留之一部份，惟原告既未依法申請，
      自不得認系爭建築物符合該辦法而免予查報拆除。
　　理  由
一、按「本法所稱建造，係指左列行為：一、新建：為新建造之建築物或將原建築物
    全部拆除而重行建築者；二、增建：於原建築物增加其面積或高度者．．．；四
    、修建：建築物之基礎、樑柱、承重牆壁、樓地板、屋架或屋頂、其中任何一種
    有過半之修理或變更者。」、「建築物非經直轄市、縣（市）（局）主管機關之
    審查許可並發給執照，不得擅自建造或使用或拆除。」、「違反第二十五條之規
    定者，依左列規定，分別處罰：一、擅自建造者，處以建築物造價千分之五十以
    下罰鍰，並勒令停工補辦手續，必要時得強制拆除其建築物。」建築法第九條、
    第二十五條、第八十六條第一款分別定有明文。又依臺北市拆除合法建築物謄餘
    部分就地整建辦法第二條規定：「凡舉辦公共工程拆除合法建築物，其謄餘部分
    申請就地整建者，依本辦法之規定辦理。」；違章建築處理辦法第二條規定：「
    本辦法所稱之違章建築，為建築法適用地區內，依法應申請當地主管建築機關之
    審查許可並發給執照才能建築，而擅自建築之建築物。」；臺北市政府當前取締
    違建措施壹規定：「違建拆除執行計畫：一、民國八十四年一月一日以後新產生
    違反本市違建查報作業原則之違章建築，不論地區及違建規模大小，一律查報拆
    除。．．．」貳規定：「違建查報作業原則：．．．四、違建查報作業原則：（
    一）民國八十三年十二月三十一日以前之既存違建，如無妨礙公共安全、公共交
    通、公共衛生、都市景觀及都市計畫等，拍照列管，暫免查報。（二）前款既存
    違建，在原規模之修繕行為（含修建），拍照列管，暫免查報拆除。但若有新建
    、增建、改建等情事，或加層、加高、擴大建築面積，增加樓地板面積者，則應
    以新違建查報拆除。（三）合法建築物之修繕行為（含修建），暫免查報，但若
    有新建、增建、改建等情事，或加層、加高、擴大建築面積，增加樓地板面積者
    ，則應以新違建查報拆除。」
二、本件原告所有臺北市北投區○○○路○段一一八巷八號建築物，因被告所屬養護
    工程處於八十一年度辦理北投二十三號公園南側道路拓寬工程，部分拆除上開建
    築物，並因道路開闢貫穿一分為二，致臺市北投區○○○路○段一一八巷八號對
    面留存有以磚、石棉瓦、金屬等材質搭蓋之系爭建築物。原告於八十九年十一月
    二十四日申請按原規模以金屬等非永久性材料修繕系爭建築物，經被告同意在案
    。該新建物於九十年三月二十七日經編釘門牌為臺北市北投區○○○路○段一一
    八巷臨八之一號。嗣經被告審認原告擅自於系爭建築物所在地以鐵皮、鐵架等材
    質搭蓋面積約二一二．四平方公尺、高約三．八公尺之新建築物，乃以新建違建
    查報拆除函予以查報經核並無不合。原告不服，主張如事實欄所載。本件所需審
    究者為新建築物是否屬違章建築？
三、經查，原告雖主張其原有建物依訴願決定書所載，係北投區都市計畫公布前（五
    十九年七月四日公布）未取得合法證明之舊有建築物，而被告八十九年十一月二
    十四日「舊有建築物及既存違建修繕勘查紀錄表會勘結果，記載為「八十三年十
    二月三十一日以前之既存違建」，顯有錯誤，原告雖未依臺北市當前取締違建措
    施之違建查報作業原則貳之四之（二）所核准之書函內容施作，但應符合當前取
    締違建措施之違建查報作業原則貳之四之（三）規定云云。惟查，依臺北市當前
    取締違建措施之違建查報作業原則貳之四之（二）或四之（三）規定，不論係既
    存違建或合法建築物之修繕行為（含修建），若有新建、增建、改建等情事，或
    加層、加高、擴大建築面積，增加樓地板面積者，均應以新違建查報拆除。查系
    爭建築物原長約三十五公尺、寬約六．五公尺、高約二．八公尺，有上開勘查紀
    錄表可參，而新建築其長約三十三．八公尺、寬度一邊約三．九公尺、另一邊約
    十一．八公尺、高約三．八公尺，亦有原處分所附略圖可參，其長度、寬度及高
    度均與原來不同，已非就原建築物為修繕或修建而已，而係屬將原建築物全部拆
    除後，另重行建築者甚明，既不在原修繕許可範圍，依建築法第九條第一款規定
    為新建行為；原告既未經主管機關之審查許可並發給建造執照而擅自新建，則被
    告以新建違建予以查報，揆諸首開規定，於法並無違誤，訴願決定予以維持，亦
    無不合，原告起訴意旨為無理由，應予駁回。
據上論結，本件原告之訴為無理由，爰依行政訴訟法第九十八條第三項前段，判決如
主文。
中　　華　　民　　國　 　九十一　　　年　　　十  　　月　 　二十九　　　日
                 臺 北 高 等 行 政 法 院   第 五 庭
                                審 判 長 法  官　張瓊文
                                         法  官　帥嘉寶
                                         法  官　黃清光
右為正本係照原本作成。
如不服本判決，應於送達後二十日內，向本院提出上訴狀並表明上訴理由，如於本判
決宣示後送達前提起上訴者，應於判決送達後二十日內補提上訴理由書（須按他造人
數附繕本）。
中　　華　　民　　國　 　九十一　　　年　　　十  　　月　 　二十九　　　日
                                         書記官  楊子鋒
